臺灣嘉義地方法院民事判決　九十一年度家訴字第二一號
　　原　　　告　乙○○
　　被　　　告　庚○○
　　　　　　　　甲　○
　　　　　　　　丙○○
　　　　　　　　己○○
　　　　　　　　戊○○
　　訴訟代理人　丁○○○
右當事人間履行分割遺產契約事件，本院判決如左：
    主    文
原告之訴駁回。
訴訟費用由原告負擔。
    事    實
甲、原告方面：
  一、聲明：被告應協同原告就被繼承人李水俊所遺座落嘉義縣太保市○○段春珠小
      段三七五號，田、０、二０九二公頃；茄苳段春珠小段三七六號，田、０、二
      ０九二公頃；南珠段一一四號，建、０、０三七五四五公頃；南珠段一一八號
      ，建、０、０五五三一八公頃，權利範圍十分之一；南珠段一三０號，道、０
      、００三三四０公頃，權利範圍十分之一；南珠段一三三號，道、０、００二
      四七七公頃，權利範圍十分之一；南珠段一四０號，旱、０、０五０二二七公
      頃，權利範圍十分之一；辦理遺產「分割繼承」登記。其分割繼承登記方法如
      附遺產分割契約書：（一）太保市○○段春珠小段三七五號，田、０、二０九
      二公頃，全部由原告取得。（二）太保市○○段春珠小段三七六號，田、０、
      二０九二公頃，由被告戊○○、己○○共同取得。（三）太保市○○段一一四
      號，建、０、０三七五四五公頃；同段一一八號，建０、０五五三一八公頃，
      權利範圍十分之一，同段一三０號，道、０、００三三四０公頃，權利範圍十
      分之一，同段一三三號，道、０、００二四七七公頃，權利範圍十分之一，由
      被告甲○取得。（四）太保市○○段一四０號，旱、０、０五０二二七公頃，
      權利範圍十分之一由被告庚○○取得。
  二、陳述：
  （一）兩造之被繼承人林水俊於民國八十四年三月十日死亡，遺有坐落嘉義縣太保
        市○○段春珠小段三七五號，田、０、二０九二公頃，同小段三七六號，田
        ，０、二０九二公頃，太保市○○段一一四號，建、０、０三七五四五公頃
        ；同段一一八號，建、０、０五五三一八公頃，權利範圍十分之一，同段一
        三０號，道、０、００三三四０公頃，權利範圍十分之一，同段一三三號，
        道、０、００二四七七公頃，權利範圍十分之一（下統稱系爭土地），未辦
        理繼承登記。
  （二）經法定繼承人協議遺產分割，如訴之聲明第一項後段所述並立有遺產分割契
        約書，未料遺產分割協議簽定後，被告庚○○拒不協同辦理遺產「分割繼承
        」登記，致所有遺產，均未辦理繼承登記。
  （三）為落實遺產應辦理繼承登記，方便行政機關對土地之管理及徵稅，暨遺產繼
        承人合法有效利用所繼承之土地，
  （四）因法定繼承人中，有拒絕協同辦理「分割繼承」登記，爰起訴請求鈞院准按
        遺產分割契約書判決分割繼承。
  （五）李水俊尚遺有嘉義縣太保市○○段一三四號土地係交通用地，屬於公共設施
        用地。另李水俊所遺之舊建屋，因未辦保存登記，沒有建號，且建屋習慣上
        均隨土地為分配，故均未列入分割契約中。
  （六）遺產分割契約所列各份遺產雖價值不同，但是由各繼承人所同意而簽訂，不
        得於事後主張之。因是價值不一定一樣，才有需要訂立「遺產分割契約」否
        則依法平均分配繼承，根本無須另訂遺產分割契約。	
  （七）遺產分割契約，由媳婦代理簽字，係因遺產未辦繼承登記，鄉下習慣上，祖
        父之遺產於發生繼承時，如其父已死亡，均由母全權處理與其他繼承人協商
        ，故本件李水俊死亡後，因長子李從已死亡，故由李從之妻賴蘭全權處理
        遺產應符合「習慣」。	
三、證據：提出遺產分割契約書影本一件、土地登記謄本七件、繼承系統表一件、戶
    籍謄本七件、本院九十一年家訴字第二六號判決書影本一件為證。
乙、被告庚○○、甲○方面：
  一、聲明：駁回原告之訴。
  二、陳述：
  （一）兩造之被繼承人林水俊於八十四年三月十日死亡後，尚有繼承人丙○○、戊○○二人，其二人未聲明拋棄繼承，然並未取得任何財產。又被告己○○立
        約時未出席，亦無委託書予代理人，是本件契約應是無效。
  （二）林水俊之遺產除系爭之七筆土地外，尚有南珠段一三四地號應有部分十分之
        一，建物嘉義縣太保市春珠里三九號應有部分二分之一、建物嘉義縣太保市
        春珠里一０五號應有部分全部等，原告未就此部分為全部一併訴請分割，其
        訴不合法。
  （三）系爭契約原告及被告己○○繼承之土地其公告現值為新台幣（下同）一百九
        十八萬七千四百元，被告甲○繼承之土地其公告現值為九十九萬一千八百十
        八元，被告庚○○鴻明繼承之土地其公告現值為四萬七千七百十五元，是本
        件契約顯失公平。
  三、證據：提出土地登記謄本一件、繼承系統表一件、戶籍謄本八件、土地登記謄
      本一為證。
丙、被告己○○、戊○○、丙○○方面：
  一、聲明：同意分割。
  二、陳述：丙○○、戊○○都有表示不參加分配，他們說他們的部分要分給己○○
      ，並表示由丁○○○全權處理。
    理    由
甲、程序方面：
    原告於起訴後追加被告丙○○，被告庚○○、甲○雖表不同意，然本院認原告之
    追加因不甚礙被告之防禦及訴訟之終結，應許原告為訴之追加。
乙、實體方面：
一、原告主張：兩造之被繼承人林水俊於八十四年三月十日死亡，遺有系爭土地，未
    辦理繼承登記。嗣經繼承人協議遺產分割後，被告庚○○拒不協同辦理遺產。嘉
    義縣太保市○○段一三四號土地係公共設施用地，建物則因未辦保存登記，且無
    建號，習慣上亦隨土地為分配，故均未列入分割契約中。另遺產分割契約，由媳
    婦代理簽字，符合鄉下之習慣。又遺產分割契約既經各繼承人同意而簽訂，不得
    於事後主張分配不公。依此，爰起訴請求按遺產分割契約書判決分割繼承等語。
二、被告庚○○、甲○則以：兩造之被繼承人尚有繼承人丙○○、戊○○二人，其二
    人未聲明拋棄繼承，然並未取得任何財產。又被告己○○立約時未出席，亦無委
    託書予代理人，是本件契約應是無效。林水俊之遺產除系爭之七筆土地外，尚有
    其他不動產，原告未為全部一併訴請分割。另系爭遺產分割契約書原告及被告己○○分得之土地，其價值差距過大，契約顯失公平等語資為抗辯。
三、被告己○○、戊○○、丙○○則以：丙○○、戊○○均表示不參加分配，他們的
    部分要分給己○○，並由丁○○○全權處理。
四、經查：兩造之被繼承人林水俊於八十四年三月十日死亡，遺有系爭土地，均未辦
    理繼承登記，兩造並於八十四年六月十六日訂立系爭遺產分割契約書之事實，為
    兩造所不爭執，並有土地登記謄本、繼承系統表、戶籍謄本、遺產分割契約書影
    本可證，自係真實。
五、按繼承人有數人時，在分割遺產前，各繼承人對於遺產全部為公同共有，民法第
    一千一百五十一條定有明文。而繼承人請求分割該公同共有之遺產，性質上為處
    分行為，如係不動產，依民法第七百五十九條規定，於未辦妥繼承登記前，不得
    為之。又不動產之繼承登記，得由任何繼承人為全體繼承人聲請之，除經繼承人
    全體同意，得申請為分別共有之登記外，均應申請為公同共有之登記，此觀土地
    法第七十三條第一項及土地登記規則第三十一條第一項規定即明。是繼承人請求
    他繼承人協同辦理不動產繼承登記，難認有保護之必要，不應准許，則其併訴請
    分割遺產辦理分別共有之登記及分割共有物，自亦無從准許（最高法院八十八年
    年度台上字第一０五三號判決意旨參照）。如前所述，兩造之被繼承人林水俊死
    亡後所遺留之系爭土地，均未辦理繼承登記，固然兩造所立之系爭遺產分割契約
    書屬債權契約性質，然而以該債權契約之內容以請求物權變動之登記，仍須完成
    繼承登記之後始得為之（參謝在全著物權通則上冊八十六年九月修正版第九一頁
    ）。是而依照上開說明，原告提起本訴，為無理由，應予駁回。
六、本件事證已臻明確，兩造其餘攻擊防禦方法，經審核結果，均不足以影響判決結
    果，爰不一一論述，均附此敘明。
七、據上論結，本件原告之訴為無理由，依民事訴訟法第七十八條，判決如主文。
中　　　華　　　民　　　國　　九十一　　年　　　十　　　月　　 十六 　　日
~B臺灣嘉義地方法院家事法庭
~B　　法　官
右為正本係照原本作成
如對本判決上訴須於判決送達後廿日內向本院提出上訴狀
中　　　華　　　民　　　國　　九十一　　年　　　九　　　月　　 十九 　　日
~B　　書記官
